臺灣南投地方法院民事判決
108年度簡上字第98號
上  訴  人  錢貞結  
被  上訴人  裴大生  

上列當事人間拆除地上物返還土地等事件，上訴人對於民國108
年7月12日本院埔里簡易庭108年度埔簡字第48號第一審民事簡易
判決提起上訴，本院於110年10月27日言詞辯論終結，判決如下
：
    主  文
上訴駁回。
第二審訴訟費用由上訴人負擔。
    事實及理由
一、上訴人方面：
  ㈠上訴人於原審主張略以：
  ⒈坐落於南投縣○○鄉○○段0000地號土地（下稱1208地號土地）
    及其上如附圖即南投縣埔里地政事務所（下稱埔里地政）複
    丈日期民國108年3月20日土地複丈成果圖（下稱附圖）所示
    ：編號A、面積71平方公尺之鐵皮屋(下稱系爭房屋）均為上
    訴人所有，被上訴人於104年12月間向上訴人承租1208地號
    土地上如附圖所示：編號A，面積71平方公尺、編號B，面積
    15平方公尺、編號C，面積238平方公尺、編號D，面積15平
    方公尺、編號E，面積30平方公尺及編號F，面積408平方公
    尺之土地（下稱系爭土地）及系爭房屋（系爭土地與系爭房
    屋下合稱系爭不動產），每月租金新臺幣（下同）3,000元
    ，未約定租賃期限，故兩造間存有不定期租賃契約（下稱系
    爭租約）。
　⒉上訴人當時因聽信被上訴人承租系爭不動產之目的在於救助
    偏鄉之弱勢小孩，方同意將系爭不動產出租與被上訴人。詎
    被上訴人承租系爭不動產後，非但未救助偏鄉弱勢小孩，反
    而對部落裡之鄰居興訟，其偏差行為引起部落居民抗爭與嫌
    惡，實與當初口頭約定系爭租約之目的大相逕庭。故以收回
    自住為由向被上訴人口頭通知終止系爭租約，並以台中法院
    郵局1707號存證信函（下稱1707號存證信函）通知被上訴人
    限期於函到1個月內搬離系爭不動產。被上訴人置之不理並
    持續無權占有系爭不動產，受有相當於租金之不當得利，致
    上訴人受有損害，上訴人得請求被上訴人自107年8月3日起
    至遷讓返還系爭不動產之日止，按月給付3,000元。爰依土
    地法第100條第1款、民法第179條之規定提起本件訴訟。並
    聲明：被上訴人應遷讓返還系爭房屋；除去如附圖所示：編
    號B，面積15平方公尺之車棚、編號C，面積238平方公尺之
    水泥空地、編號D，面積15平方公尺、編號E，面積30平方公
    尺之貨櫃屋及編號F，面積408平方公尺之雞舍（下稱系爭 
    雞舍，與B、C、D、E等地上物則合稱系爭地上物），並返還
    系爭土地；及自107年8月3日起至遷讓返還系爭房屋之日止
    ，按月給付3,000元；願供擔保，請准宣告假執行。
  ㈡上訴人於本院補充陳述略以：
　⒈1208地號土地為原住民保留地，使用分區為森林區，使用地
    類別為農牧用地，兩造訂定系爭租約時，口頭約定系爭土地
    應作農業耕作使用，惟被上訴人承租後，未得上訴人同意，
    亦未經南投縣仁愛鄉公所（下稱仁愛鄉公所）核准即自行以
    C型鋼材興建系爭雞舍，經仁愛鄉公所查報為違章建築。被
    上訴人擅自違法設置系爭雞舍之行為已違背系爭租約約定之
    使用方法，上訴人知悉後屢勸被上訴人改正未果，嗣以1707
    號存證信函通知被上訴人終止租約，請求被上訴人除去系爭
    地上物，並回復原狀，惟被上訴人均置之不理。
　⒉上訴人前以1707號存證信函明確表示係依據民法432條、第43
    8條及土地法第114條第5款規定為終止系爭租約之意思表示
    ，倘本院認為1707號存證信函並無依前開規定為終止之意，
    上訴人再於本院110年4月8日準備程序期日當庭依上開規定
    向被上訴人為終止系爭租約之意思表示，系爭租約既已合法
    終止，上訴人自得請求被上訴人遷讓返還系爭房屋、除去系
    爭地上物，並將系爭土地返還上訴人。上訴人有領取被上訴
    人給付109年3月至110年9月之租金。
二、被上訴人方面：
  ㈠被上訴人於原審抗辯略以：
  ⒈兩造就系爭不動產成立不定期租賃契約，業經本院以105年度
    埔原簡字第2號判決確定在案，是被上訴人有權占有系爭不
    動產。被上訴人於105年間使用系爭房屋之日起，均依約按
    月給付上訴人3,000元租金，並利用郵局現金袋方式一次給
    付3個月租金，上訴人於107年5月有簽收，其餘均為上訴人
    退回，嗣被上訴人再向本院提存所依法提存，上訴人亦有提
    領，是被上訴人均有依約給付租金。
　⒉被上訴人無違反土地法第100條之規定，若上訴人欲收回系爭
    房屋自用，應提出客觀之正當理由。並聲明：上訴人之訴駁
    回。
  ㈡上訴人於本院補充陳述略以：
  ⒈被上訴人承租系爭不動產作為從事公益活動之基地與物資存
    放地點，系爭土地在被上訴人承租前原為雜草地，系爭地上
    物均為被上訴人所有。系爭土地上之水泥地、柵欄、系爭雞
    舍等設施均為被上訴人發包工程，由上訴人施作，上訴人有
    領取被上訴人給予之薪資酬勞，足認上訴人當初同意被上訴
    人設置系爭地上物。
  ⒉系爭雞舍為被上訴人所設置，惟上訴人原先即在該處養雞，
    設有水泥柱及木頭柱，被上訴人承租後，見上訴人原有之養
    雞設備老舊，難以遮風、避雨，故被上訴人徵得上訴人同意
    後，陸續增建設備，系爭雞舍有使用鐵絲網、鋼骨，室內用
    稻草、粗糠設置發酵床，但未使用磚塊及水泥柱，亦無設置
    牆壁。
  ⒊被上訴人對上訴人家庭相當照顧，除贈送上訴人血壓機、各
    種營養品與生活支援，並且將上訴人弟弟錢國樑之孫女視如
    己出，提供教育及生活用品等多種協助，系爭房屋內設有嬰
    幼兒房，提供免費之奶粉、尿布、育兒等相關衣物與物品，
    故被上訴人確實租用系爭不動產從事公益活動，照顧弱勢家
    庭。
  ⒋被上訴人於107年11月2日向本院提存所提存107年8月至11月
    租金共計12,000元；於108年3月11日提存107年12月至108年
    3月租金共計12,000元；於108年8月19日提存108年4月至8月
    租金共計15,000元；於108年11月5日提存108年9月至11月租
    金共計9,000元；於109年2月13日提存108年12月至109年2月
    租金共計9,000元。被上訴人就109年3月至110年9月之租金
    以郵局現金袋每3個月寄與上訴人，上訴人業已收受，是被
    上訴人均依約給付租金。被上訴人使用系爭不動產並無違反
    系爭租約或任何法規，上訴人請求被上訴人搬遷，有違民法
    第148條規定。
三、原審斟酌兩造之攻擊、防禦方法後，判決駁回上訴人之訴。
    上訴人不服，提起上訴，並聲明：原判決廢棄；被上訴人應
    遷讓返還系爭房屋；除去系爭地上物，並返還系爭土地；及
    應自107年8月11日起至遷讓返還系爭房屋之日止，按月給付
    3,000元。被上訴人則答辯聲明：如主文第1項所示。
四、兩造不爭執事項：
　㈠1208地號土地，面積3,012平方公尺，屬森林區農牧用地，為
    上訴人所有，系爭土地上之系爭房屋為上訴人所有。
　㈡系爭地上物為被上訴人設置所有，並具事實上處分權。
　㈢兩造於105年3月間就系爭不動產成立系爭租約。
　㈣兩造就系爭不動產有不定期租賃契約。
　㈤上訴人於107年7月10日以1707號存證信函通知被上訴人，因
    被上訴人未救助偏鄉弱勢小孩，還對部落鄰居興訟，與租賃
    目的不符，故上訴人依民法第455條前段、土地法第100條規
    定，終止兩造間之不定期租賃契約，收回自住。該存證信函
    於同日送達被上訴人。
　㈥上訴人拒領租金，被上訴人於107年11月2日向本院提存所提
    存107年8月至11月租金共計12,000元；於108年3 11日提存1
    07年12月至108年3月租金共計12,000元；於108年8月19日提
    存108年4月至8月租金共計15,000元；於108年11月5日提存1
    08年9月至11月租金共計9,000元；於109年2月13日提存108 
    年12月至109年2月租金共計9,000元。另被上訴人就109年3 
    月至110年3月間之租金以郵局現金袋每3個月寄給上訴人，
    上訴人業已收受。
五、兩造爭執事項：
　㈠上訴人主張被上訴人違反民法第432條、第438條、土地法第1
    14條第5款規定，終止租約，是否合法？
　㈡上訴人依民法第767條、第455條規定，請求被上訴人除去系
    爭地上物並返還系爭土地，是否有據？
　㈢上訴人依民法第179條規定、系爭租約，請求被上訴人自107
    年8月11日至遷讓返還系爭房屋之日止，按月給付3,000 元
    ，是否有據？
六、本院之判斷：
  ㈠兩造不爭執事項㈠至㈥之事實，為兩造所不爭執（見本院卷一
    第413頁至第415頁），有系爭土地登記第一類謄本、本院10
    5年度埔原簡字第2號判決、1707號存證信函在卷可佐（見本
    院卷一第47頁、原審卷第29頁至第49頁、第53頁至第61頁）
    ，並經原審函囑埔里地政派員會同兩造於107年12月27日履
    勘現場查明屬實，有勘驗筆錄、現場照片、附圖在卷足憑（
    見原審卷第149頁至第180頁、第189頁），復經本院調取本
    院105年度埔原簡字第2號遷讓房屋事件、本院107年度存字
    第37號、107年度存字第222號、108年度存字第38號、108年
    度存字第172號、108年度存字第335號、109年度存字第76號
    清償提存事件卷宗核閱無訛，首堪認定為真實。
  ㈡按稱租賃者，謂當事人約定，一方以物租與他方使用收益，
    他方支付租金之契約；承租人應以善良管理人之注意，保管
    租賃物，租賃物有生產力者，並應保持其生產力，民法第42
    1條第1項、第432條第1項分別定有明文。民法第432條第1項
    規定屬承租人應如何保管租賃物之一般規定，如於租賃契約
    當事人另有特別約定時，自應依當事人之特別約定。所謂善
    良管理人之注意，即依交易上一般觀念，認為有相當知識經
    驗及誠意之人所用之注意。不定期之房屋租約，出租人除有
    土地法第100條所列各款情形者外，不得終止租約，且此為
    房屋租賃之特別規定，按特別法優先於普通法之原則，出租
    人自不能依據民法第450條規定，任意終止未定期限之房屋
    租賃。另依不定期限租用耕地之契約，於違反民法第432條
    及第462條第2項之規定時，得終止之；承租人應依約定方法
    ，為租賃物之使用、收益；無約定方法者，應以依租賃物之
    性質而定之方法為之；承租人違反前項之規定為租賃物之使
    用、收益，經出租人阻止而仍繼續為之者，出租人得終止契
    約；承租人於租賃關係終止後，應返還租賃物；所有人對於
    無權占有或侵奪其所有物者，得請求返還之；對於妨害其所
    有權者，得請求除去之；無法律上之原因而受利益，致他人
    受損害者，應返還其利益，土地法第114條第5款、民法第43
    8條、第455條前段、第767條第1項前段、中段、第179條固
    分別定有明文。惟出租人所為終止之意思表示如不具法定或
    意定事由而不合法，自不生終止效力；則於租賃關係存續中
    ，出租人既有容忍承租人使用收益租賃物之消極義務，承租
    人即無義務返還租賃物，故承租人占有使用收益租賃物即有
    正當權源，並非無權占有，亦不構成不當得利至明。
　㈢上訴人於109年9月25日民事陳報（補正）狀主張得依民法第4
    50條規定終止系爭租約等等。惟查：兩造就系爭不動產有不
    定期租賃契約，已如上述，而系爭租約之租賃標的物之一為
    系爭房屋，依土地法第100條之規定，非因該條所列各款情
    形，不能收回，此為房屋租賃之特別規定，上訴人復於本件
    審理中表明不再主張土地法第100條第1款收回自住之終止事
    由（見本院卷一第415頁），則基於特別法優先於普通法之
    原則，出租人即上訴人自不能依據民法第450條規定任意終
    止不定期限之系爭租約，其於前開書狀主張得依民法第450
    條規定終止系爭租約，即不可採。
　㈣上訴人主張被上訴人於系爭土地上設置系爭雞舍，經南投縣
    政府認定系爭雞舍屬違章建築，違反系爭租約等等，惟為被
    上訴人所否認，並抗辯：其設置系爭雞舍係經上訴人同意，
    且被上訴人有僱請上訴人設置系爭雞舍及鋪設水泥地等語。
    經查：
　⒈凡編為某種使用地之土地，不得供其他用途之使用，土地法
    第82條前段定有明文。土地編定為「特定農業區、農牧用地
    」，依非都市土地使用管制規則之規定，特定目的事業用地
    應依該特定目的使用、農牧用地僅能作為農作、農舍、農業
    設施等與農業有關之使用。又區域計畫公告實施後，不屬區
    域計畫法第11條之非都市土地，應由有關直轄市或縣（市）
    政府，按照非都市土地分區使用計畫，製定非都市土地使用
    分區圖，並編定各種使用地，報請上級主管機關核備後，實
    施管制；違反區域計畫法第15條第1項之管制使用土地者，
    該管直轄市、縣（市）政府處60,000元以上300,000元以下
    罰鍰，並得限期令其變更使用、停止使用或拆除其地上物恢
    復原狀，區域計畫法第15條第1項前段、第21條第1項定有明
    文。建築物非經申請直轄市、縣（市）（局）主管建築機關
    之審查許可並發給執照，不得擅自建造或使用或拆除；但合
    於第78條及第98條規定者，不在此限，建築法第25條第1項
    。惟核上開規定之本質，均僅係行政上取締之規定，並非規
    範民事上法律行為效力之規定（最高法院98年度台上字第14
    93號判決意旨參照）。
　⒉被上訴人於系爭土地上設置系爭雞舍，經南投縣政府認定系
    爭雞舍屬違章建築，逾期未補辦申請建造執照手續，依違章
    建築處理辦法第5條規定應執行拆除，以南投縣政府109年9
    月11日府建使字第1090201054號違章建築拆除裁處書予以裁
    處；1208地號土地屬森林區農牧用地，系爭雞舍屬違章建築
    ，不符農業使用定義，違反區域計畫法第15條第1項規定，
    處以60,000元罰鍰，應恢復原狀或符合農牧用地容許使用項
    （細）目及附帶條件規定，或依相關規定申請合法使用，以
    南投縣政府109年11月9日府地用字第1090260432號違反區域
    計畫法案件裁處書予以裁處，有南投縣政府110年5月11日府
    地用字第1100102883號函暨上開裁處書在卷可憑（見本院卷
    二第105頁至第123頁）。足認被上訴人於系爭土地上設置系
    爭雞舍，經南投縣政府認定系爭雞舍屬違章建築並予以裁罰
    ，揆諸上開說明，被上訴人設置系爭雞舍固違反區域計畫法
    ，然該規定僅係行政上取締之規定，並非規範民事上法律行
    為效力之規定，自不得以被上訴人設置系爭雞舍違反區域計
    畫法規定遽認構成終止事由或被上訴人有違反系爭租約。被
    上訴人設置系爭雞舍有無違反系爭租約或構成終止事由，仍
    應視兩造間就系爭土地使用方法之約定及有無法定終止事由
    以定之。
　⒊觀諸被上訴人提出其設置系爭地上物之現場照片（見本院卷
    一第183頁至第193頁），其中上訴人持器具鋪設水泥地，並
    於鋼鐵造建物上施作屋頂相關設施，上訴人停放車輛於施作
    地點旁等情，經上訴人於本院109年7月14日準備程序期日自
    陳其為照片中之人，被上訴人在系爭土地上施作水泥地、柵
    欄跟其他地上物，其有幫忙做部分；其有同意被上訴人施設
    系爭地上物等語（見本院卷一第272頁），可知上訴人知悉
    被上訴人於系爭土地上設置系爭雞舍，且上訴人不僅不為阻
    止，甚至受被上訴人委請施作系爭雞舍及部分地上物，顯見
    上訴人同意被上訴人於系爭土地上設置系爭雞舍，故被上訴
    人抗辯其設置系爭雞舍經上訴人同意，即屬可採。
　⒋上訴人屬一般智識之成年人，依上訴人之生活經驗，對於合
    法建物於建造前需先取得建造執照，應不得諉為不知，又系
    爭雞舍屬鋼鐵造，參諸目前存於各地之鐵皮屋多係未取得建
    造執照之違章建築，為依一般社會生活經驗所得知，上訴人
    自無不知系爭雞舍為違章建築之理。上訴人既已同意被上訴
    人於系爭土地上設置系爭雞舍，被上訴人設置系爭雞舍之行
    為並無違反系爭租約就系爭土地使用、收益之約定方法，自
    不得因系爭雞舍嗣後遭南投縣政府認定屬違章建築而認被上
    訴人設置系爭雞舍違反系爭租約就系爭土地使用、收益之約
    定方法。是上訴人主張被上訴人設置系爭雞舍違反系爭租約
    就系爭土地使用、收益之約定方法等等，尚難憑採。　
　⒌再者，被上訴人承租系爭土地業經上訴人同意得於其上設置
    系爭雞舍，依交易上一般觀念，被上訴人使用系爭土地之方
    法已獲得出租人即上訴人同意，難認為被上訴人有違反相當
    知識經驗及誠意之人之注意，即無違反善良管理人之注意。
    又未見上訴人提出系爭土地減損土地生產力，致系爭土地毀
    損、滅失之佐證，足認被上訴人使用系爭土地並無違反善良
    管理人之注意，且無從認定系爭土地有減損生產力，致毀損
    、滅失之情事，則被上訴人設置系爭雞舍未違反民法第432
    條規定之承租人保管義務。
　⒍1707號存證信函係通知被上訴人，因被上訴人未救助偏鄉弱
    勢小孩，還對部落鄰居興訟，與租賃目的不符，故上訴人依
    民法第455條前段、土地法第100條規定，終止兩造間之不定
    期租賃契約，收回自住等語，已如前述，可見1707號存證信
    函所載終止事由並非土地法第114條第5款、民法第432條第1
    項、第438條第1項規定，是上訴人主張其於1707號存證信函
    業已主張上開終止事由終止系爭租約等等，尚不可採。再者
    ，被上訴人設置系爭雞舍未違反土地法第114條第5款、民法
    第432條第1項、第438條第1項規定，業經認定如前，又被上
    訴人就109年3月至110年3月間之租金以郵局現金袋每3個月
    寄給上訴人，上訴人業已收受，亦經上訴人於110年4月8日
    準備程序期日自承在卷（見本院卷一第412頁），顯見上訴
    人既有同意受領前開1年期間之租金債權，應有繼續履行系
    爭租約出租人權利暨義務之意願，則上訴人於同日準備程序
    期日當庭以被上訴人設置系爭雞舍違反土地法第114條第5款
    、民法第432條第1項、第438條第1項規定為由，依土地法第
    114條第5款、民法438條第2項規定終止系爭租約，其所為終
    止租約之意思表示，難認合法，而不生終止兩造間系爭租約
    之效力。
　⒎被上訴人於本院言詞辯論時抗辯系爭租約之110年4月起至110
    年9月止租金，其已依約支付與上訴人一節，為上訴人所不
    爭（見本院卷二第153頁），堪認兩造均仍持續依系爭租約
    履行承租人交付租金之義務、出租人受領租金之權利，且上
    訴人前開終止租約之意思表示既因不合法而不生效力，系爭
    租約仍然存在，被上訴人即無返還租賃物即系爭不動產之義
    務，被上訴人依系爭租約占有使用系爭不動產，自非無權占
    有，上訴人請求被上訴人遷讓返還系爭房屋、除去系爭地上
    物，並返還系爭土地，於法無據。又兩造間既存合法有效之
    系爭租約，則被上訴人依約使用、收益系爭不動產，即非無
    法律上之原因，是上訴人請求被上訴人應自107年8月11日起
    至遷讓返還系爭房屋之日止，按月給付相當於租金之不當得
    利3,000元，亦屬無據。
七、綜上所述，兩造間之系爭租約未經上訴人合法終止，且兩造
    仍持續依系爭租約履行，被上訴人即無返還系爭不動產之義
    務，乃有權占有使用收益系爭不動產，並無不當得利可言。
    從而，上訴人依民法第455條前段、第767條第1項前段、中
    段、第179條規定，請求被上訴人遷讓返還系爭房屋、除去
    系爭地上物，並返還系爭土地，及自107年8月11日起至遷讓
    返還系爭房屋之日止，按月給付3,000元，為無理由，不應
    准許。原審為上訴人敗訴之判決，理由雖有不同，惟結論並
    無二致，仍應予以維持。上訴意旨指摘原判決不當，求予廢
    棄改判，為無理由，應予駁回。
 八、本件事證已臻明確，兩造其餘攻擊防禦方法及所提證據，
     經核與判決之結果不生影響，爰不逐一論述，併此敘明。
 九、據上論結，本件上訴為無理由，依民事訴訟法第436之1第3
     項、第449條第2項、第78條，判決如主文。
中　　華　　民　　國　 110　　年　　11　　月　　24　　日
                  民事第二庭  審判長法  官  徐奇川
　　　　　　　　　　　　　　　　　　法  官  劉玉媛
　　　　　　　　　　　　　　　　　　法  官  楊亞臻
以上正本係照原本作成。
本判決不得上訴。
中　　華　　民　　國　 110　　年　　11　　月　　24　　日
                                    書記官  陳雅雯